【裁判字號】    92,聲判,138
【裁判日期】    920820
【裁判案由】    聲請交付審判
【裁判全文】
臺灣臺北地方法院刑事裁定                        九十二年度聲判字第一三八號
    聲  請  人  丙○○  男  四.
    即  告訴人
    代  理  人  吳慶隆律師
    被      告  丁○○  男  五.
    被      告  甲○○
右列聲請人因被告等詐欺案件，不服臺灣高等法院檢察署檢察長中華民國九十二年六
月二十日，九十二年度上聲議字第二六六一號駁回聲請再議之處分（原不起訴處分
案號：臺灣臺北地方法院檢察署九十一年度偵續字第三一五號），聲請交付審判，本
院裁定如左：
    主  文
聲請駁回。
    理  由
一、按告訴人不服上級法院檢察署檢察長或檢察總長認再議為無理由而駁回之處分者
    ，得於接受處分書後十日內委任律師提出理由狀，向該管第一審法院聲請交付審
    判；法院認交付審判之聲請不合法或無理由者，應駁回之，刑事訴訟法第二百五
    十八條之一、第二百五十八條之三第二項前段，分別定有明文。依上開刑事訴訟
    法之立法意旨，既係對於檢察官不起訴或緩起訴裁量權制衡之一種外部監督機制
    ，故法院證據調查之範圍，應僅限於偵查中曾顯現之證據，不得就告訴人新提出
    之證據再為調查，亦不得蒐集偵查卷外之證據，合先說明。
二、本件聲請人即告訴人丙○○以被告丁○○、甲○○涉犯詐欺罪嫌，提出告訴，案
    經臺灣臺北地方法院檢察署檢察官偵查後，因認被告等人並無詐欺聲請人之犯行
    而罪嫌不足，於民國（下同）九十一年六月三日以九十一年度偵緝字第三一二號
    為不起訴處分，聲請人不服，聲請再議，經臺灣高等法院檢察署檢察長以事實真
    相仍未查明，偵查尚未完備為由發回續行偵查。嗣臺灣臺北地方法院檢察署檢察
    官經偵查後，復於九十二年四月十一日以九十一年度偵續字第三一五號為不起訴
    處分。聲請人不服，再次聲請再議，案經臺灣高等法院檢察署檢察長認再議已無
    理由，而於九十二年六月二十日以九十二年度上聲議字第二六六一號處分書駁回
    聲請。有本院依職權調閱之臺灣臺北地方法院檢察署八十九年度偵字第一三一九
    七號、九十一年度偵緝字第三一二號、九十一年度偵續字第三一五號偵查卷、臺
    灣高等法院檢察署九十二年度上聲議字第二六六一號卷可稽。
三、聲請交付審判意旨略以：緣聲請人丙○○與被告甲○○非親非故原互不認識，乃
    因被告丁○○與聲請人熟識，並由其舉薦屢次親向聲請人洽借、協調並說伊等係
    股東關係，經營三菱旅行社有限公司（下稱三菱旅行社），生意需要資金投入、
    週轉，還款無虞，被告丁○○亦諉稱在軍中任職有所不便，乃委由被告甲○○出
    具名義及經營，使聲請人因信賴被告丁○○，才借款予伊投資、週轉，卻一再施
    用詐術讓聲請人越陷越深，陸續交付多筆借款貸予被告甲○○，累計金額達一千
    七百餘萬元，嗣伊等財務發生困難，完全無法支應還款而於被告甲○○簽發之支
    票跳票後，被告丁○○尚協調聲請人讓被告甲○○取回退票以免三菱旅行社倒閉
    並答應妥為處理債務，及承諾要負擔三百萬元，然僅透過劉瑞麟還款一百二十八
    萬元，嗣即置之不理，聲請人始知受騙。不起訴處分書中原檢察官未就被告丁○○於本件詐借款項過程中多所介入，與被告甲○○關係密切，其間有共犯之犯意
    聯絡與行為分擔，及被告丁○○是否有誆稱伊乙○東，是否為三菱旅行社之實際
    股東及聲請人與被告甲○○間是否真為合夥投資糾紛均未予詳查實有率斷。再者
    ：被告丁○○為何多次出面協調並承諾要負擔三百萬元，又透過劉瑞麟還款一二
    八萬元，益見被告丁○○心虛，並請求本院調取被告甲○○在台灣銀行松江分行
    、合作金庫忠孝支庫及世華銀行儲蓄部帳戶之往來明細以證明被告二人共謀。因
    認被告等共同涉有詐欺罪嫌云云。
四、按犯罪事實應依證據認定之，無證據不得推定其犯罪事實，刑事訴訟法第一百五
    十四條定有明文；又認定不利於被告之事實，須依積極證據，苟積極證據不足為
    不利於被告事實之認定時，即應為有利於被告之認定，更不必有何有利之證據，
    此有最高法院三十年上字第八一六號判例可稽。次按刑法第三百三十九條第一項
    詐欺罪之成立，以意圖為自己或第三人不法所有，以詐術使人將本人或第三人之
    物交付為要件，所謂以詐術使人交付，必須被詐欺人因其詐術而陷於錯誤，若其
    所用方法，不能認為詐術，亦不致使人陷於錯誤，即不構成該罪（最高法院四十
    六年台上字第二六○號判例、七十年台上字第一八一三號判決參照）。而民事債
    務當事人之間，若有未依債務本旨履行給付之情形，在一般社會經驗而言，其原
    因非一，或係因不可歸責之事由無法給付，或係因合法對抗他造主張抗辯而拒絕
    給付，甚至債之關係成立後，始行惡意遲延給付，皆有可能，非必自始即出於無
    意給付之詐欺犯意，又刑事被告依法不負自證無罪之義務，自難以被告單純債務
    不履行之狀態，即推定被告自始有不法所有之意圖而施用詐術。
五、經查：
（一）被告丁○○、甲○○二人均堅決否認有何詐欺犯行，I、被告丁○○辯稱：我
      並非三菱旅行社股東，僅是在飯局中介紹甲○○與丙○○夫妻認識，且渠等間
      之借貸或投資關係，我並無參與，亦不知情，迨八十八年九月間，丙○○始找
      上我，要我還錢，我拒絕丙○○之不合理要求後，丙○○便到處向國防部等單
      位陳情、寫黑函等語。II、被告甲○○辯稱：我不是丁○○的白手套，我與丁○○沒有金錢往來關係，當初透過丁○○介紹，而認識丙○○夫妻，八十六年
      間起，即開始與丙○○夫妻間有借貸、投資往來，此段期間均有借有還，後來
      又陸陸續續向丙○○夫妻借了六、七百萬元，利息三至四分，累計起來才會變
      成丙○○夫妻所謂的欠款一千多萬元，後來因為「德安航空」機票業務不佳而
      受拖累，才會無法完全清償。其中我開的支票一百二十八萬元退票，在聲請人
      手上，我就分別匯入現金各五十萬元，後來我再向員工借支票二十八萬元，請
      劉瑞麟出面，把二十八萬元支票換回原先一百二十八萬元支票，劉瑞麟只是幫
      我跑腿，因為聲請人也拜託她。聲請人是後來才將矛頭指向丁○○，又開記者
      會，又寄黑函，又到監察院陳情等語。III、證人劉瑞麟證稱：八十九年一月間
      ，丙○○叫我去復興北路星巴克咖啡店門口等，請我拿一百二十八萬元支票轉
      給甲○○補票，甲○○有匯款一百萬元，尚欠二十八萬元，甲○○叫其員工陳
      暐明拿二十八萬元支票給我，請我轉交丙○○，一百二十八萬元與丁○○無關
      ，丁○○僅單純介紹認識而已，甲○○借錢未還，丙○○認為介紹人丁○○有
      責任等語。
（二）I、聲請人丙○○自承：當初是丁○○居中介紹甲○○與其夫妻認識的，聲請
      人等自八十六年間起，即陸續借款予被告甲○○，此段期間均有借有還，約有
      二十次，迨八十八年三月起，被告甲○○始拖欠還款，借款均是匯到甲○○的
      帳戶內等語，核與被告甲○○、丁○○所供相符，再參諸聲請人提出之三菱旅
      行社有限公司變更登記表暨股東名單所示，其上記載被告甲○○係董事，惟並
      無被告丁○○係股東之登載，無從證明被告丁○○與三菱旅行社有何關連。II
      、聲請人丙○○曾於八十六年十一月二十一日，與被告甲○○合作共同投資八
      十七年元旦、春節等假日之旅遊活動，亦有協議書附卷可參。綜上，足認被告
      甲○○與聲請人之間，應已有一定之熟識，彼此間亦已培養出一定之信賴關係
      ，否則不會有聲請人上開所稱二十次借貸關係及合作協議。III、聲請人等借款
      予被告甲○○，原即有收取一定之利息為報酬，至利息之多寡，雙方之間之認
      知雖有不同，惟據聲請人自承利率為二分（被告甲○○指利率為三至四分），
      是聲請人等之放貸行為，自在賺取利息報酬，且理應知悉借貸契約所存在之商
      業風險，且應已有風險評估後始為借款。Ⅳ、據聲請人提出匯款單自八十七年
      六月間起至八十七年十二月間，每次數十萬元至二、三百萬元，實難認定被告
      甲○○係突然於八十八年三月間起，為施用詐術騙借款項，使聲請人陷於錯誤
      即借款一千多萬元予被告甲○○。Ⅴ、被告甲○○所辯其係受「德安航空」拖
      累，始未能完全清償借款乙節，亦據其提出德安航空股份有公司質押予其之股
      票影本附卷可憑，自非無稽，堪信被告甲○○並非惡意倒債。Ⅵ、聲請人雖提
      出匯款單、被告甲○○簽發之支票、退票理由單及協調過程錄音帶等物，指訴
      被告甲○○涉有詐欺犯行，惟依該匯款單、支票及退票理由單等資料內容，僅
      得認定聲請人丙○○曾有匯款、被告甲○○曾有簽發支票予聲請人丙○○而屆
      期未獲兌現之事實，即使佐以該協調過程錄音帶譯文內容，亦僅得以認定被告
      甲○○及聲請人之間，確有債務關係存在，並不能證明被告甲○○有何施用詐
      術犯行。Ⅶ、偵查中聲請人另聲請傳訊證人王信華、許陳淑卿等人，經傳訊後
      證人王信華證稱：其雖曾於八十九年六月十四日，應沈麗瓀之請求，隨同前往
      甲○○開設在臺北市○○○路之旅行社談判，然其對聲請人等與甲○○間之投
      資或借貸關係，並不知悉等語；另證人許陳淑卿亦到庭陳述：其對於聲請人等
      與被告甲○○間有何糾紛毫無所知，僅曾應沈麗瓀之請求，陪同至淡水與甲○○協調等語，是依證人王信華及許陳淑卿之證言，顯然無從認定被告有何詐欺
      之犯行。
（三）I、聲請人雖稱係被告丁○○出面始匯款予被告甲○○，然如係被告甲○○借
      款，借款人為被告甲○○，則聲請人對有無資力及償還能力判斷當以被告甲○○為其考量，自與被告丁○○無涉；如係被告丁○○共同借款或保證，則聲請
      人所提出證據僅係聲請人有匯款予被告甲○○，被告甲○○有開立支票交付聲
      請人，並未提出被告丁○○書立借據或於支票背書或為其他借貸或保證行為之
      表示？或有聲請人匯款予被告丁○○之資料及利息之約定。再者：聲請人並無
      提出任何證據佐證被告丁○○係三菱旅行社股東，縱乙○東被告丁○○有參與
      詐欺借款之證據。II、聲請人指陳我們有向國防部寫陳情書等情，亦與被告丁○○上開供承大致相符，復有陳情書、國防部總政治作戰部軍紀監察處案件調
      查報告表在卷可佐，再參以被告二人自幼即是鄰居，有數十年之交情，被告甲○○之女復認被告丁○○為乾爹，被告丁○○在鄰居、朋友及聲請人陳情壓力
      下，縱有出面或託第三人劉瑞麟出面處理，亦屬人之常情，不能因此即恣指丁○○心虛，況乎劉瑞麟於檢察事務官詢問時堅決否認係被告丁○○所託，而係
      受被告甲○○之託，匯款及支票係被告甲○○償還聲請人等情如上。III、聲請
      人經商多年，必然熟知商場資金借貸均有風險，借方既表示急需資金週轉，即
      是表示資力欠佳，所以必須向人告貸，是貸予款項者顯然不可能陷於錯誤，誤
      認借方資力雄厚，還款絕無問題，是本件借貸，被告等顯無施用詐術可言，聲
      請人亦無陷於錯誤之可能。綜上以觀，被告二人既未施以詐術，聲請人亦未陷
      於錯誤，要難僅憑聲請人等之片面指訴，在缺乏積極證據下即認定被告二人有
      何詐欺犯行，被告等之行為核與詐欺構成要件有間。此外，復查無其他積極證
      據足認被告丁○○與甲○○涉有告訴意旨所指之詐欺犯行，揆諸首揭法條及判
      例要旨，應認被告二人罪嫌有所不足。至於聲請人要求調取被告甲○○相關帳
      戶往來明細，核與上開法條意旨不符。又聲請人與被告甲○○間之債權債務糾
      葛，應循民事訴訟程序解決之，併此敘明。
六、綜上，原不起訴處分書及駁回再議處分書既已調查明確，對照卷內資料，並無不
    合，復查無其他積極證據可資證明被告丁○○及甲○○有何詐欺罪之犯行，臺灣
    高等法院檢察署檢察長認被告二人並無詐欺聲請人之罪嫌，應屬的論。聲請人猶
    任加指摘駁回再議聲請之處分不當，難謂有理由，本件交付審判之聲請為無理由
    ，應予駁回。依刑事訴訟法第二百五十八條之三第二項前段，裁定如主文。
中      華      民      國      九十二      年      八     月   二十    日
                                 臺灣臺北地方法院刑事第九庭
                                             審判長法  官  薛中興
                                                   法  官  范智達
                                                   法  官  黃雅君
右正本證明與原本無異。
本裁定不得抗告。
                                                   書記官  王黎輝
中      華      民      國      九十二      年      八     月   二十    日


司法院資訊處製作；財團法人民間司法改革基金會備份。
